【裁判字號】    99,訴,448
【裁判日期】    990811
【裁判案由】    損害賠償等
【裁判全文】
臺灣彰化地方法院民事判決  99年度訴字第448號
原      告  甲○○
訴訟代理人  林見軍律師
複代理人    丙○○
被      告  乙○○
上列當事人間請求損害賠償等事件，本院於民國99年7月28日言
詞辯論終結，茲判決如下：
    主  文
原告之訴及其假執行之聲請均駁回。
訴訟費用新台壹萬伍仟捌佰伍拾元由原告負擔。
    事實及理由
一、原告起訴主張：訴外人林本源（已歿）前因病自忖來日無多
    ，急欲以高價出售其所有坐落彰化縣秀水鄉○○段859之3地
    號及同段860之3地號二筆土地，以便籌措醫藥費及年幼子女
    日後之生活費，嗣即由被告及原告共同協助處理，而於民國
    98年4月間透過章政城代書之配偶陳素珍介紹，與買主王復
    鎗就上揭2筆土地之買賣達成合意，並訂立不動產買賣契約
    書，訴外人林本源據此而受領價金。詎被告卻以天惠宮住持
    自稱，而積極勸誘原告向「天惠宮」為捐款贈與之舉，原告
    因受被告蠱惑，而於98年4月13日捐贈新臺幣（下同）150
    萬元予天惠宮，此業據被告於本院98年度訴字第1004號不當
    得利等事件中自承不諱。惟迄至近日，原告始發現被告所稱
    之「天惠宮」根本未有合法之設立登記，並無財團法人資格
    ，顯無享受權利負擔義務之權利能力，是原告與「天惠宮」
    間之贈與契約自不成立生效，被告受領上開150萬元即於法
    無據而有不當得利情事，爰依不當得利法律關係訴請被告返
    還其所受利益及遲延利息。又被告隱瞞「天惠宮」未合法設
    立登記之事實，致原告受其欺騙而做出捐款150萬元之行為
    ，原告已發函通知被告撤銷上開意思表示，原告依據民法第
    184條第1項規定訴請被告如數賠償加計遲延利息。並聲明：
    (一)被告應給付原告150萬元，及自起訴狀繕本送達被告翌日
    起至清償日止，按年息5％計算之利息；(二)原告願供擔保，
    請准宣告假執行。
二、被告否認原告之上開主張，且略以：系爭150萬元係原告情
    願交付給伊，因原告請求都有實現（應係指上揭2筆土地順
    利高價出售），是原告要來答謝武娘（廟內神明）幫原告甚
    多使其順利而來還心願，當初係原告拿150萬元要來給天惠
    宮，不是要給伊本人，原告即已知廟（天惠宮）沒有登記；
    本件係原告自己甘願捐獻給廟的，伊並未詐騙原告；原告已
    經來廟五、六年了，知道廟尚未取得土地而尚未登記，伊從
    未向原告佯稱廟有登記云云置辯。併聲明：原告之訴駁回。
三、兩造不爭執之事項：原告於98年4月13日將150萬元交付被告
    。
四、兩造爭執事項：被告收受上開150萬元，是否構成不當得利
    或侵權行為？
五、得心證之理由：
（一）原告主張伊將上開15 0萬元交付予被告，此為兩造不爭之
      事實，惟原告主張被告收受上開15 0萬元係不當得利及構
      成侵權行為，且提出被告名片、本院98年度訴字第1004
      號民事判決書、存證信函暨回執等為憑，請求被告返還
      150萬元等情，然為被告所否認，並以前揭情詞置辯。按
      本件原告主張依不當得利及侵權行為之法律關係請求被告
      給付150萬元及遲延利息，此即原告主張數項訴訟標的而
      為單一聲明之請求，核屬客觀訴之重疊合併，若其中一項
      標的之請求為有理由，即可為原告勝訴之判決，反之，若
      其中一項標的之請求為無理由，尚需就其餘他項訴訟標的
      逐一為實體審酌，合先敘明。
（二）按當事人主張有利於己之事實者，就其事實有舉證之責任
      。民事訴訟法第277條前段定有明文，原告主張伊因受被
      告勸誘蠱惑，而於98年4月13日捐贈150萬元予天惠宮等語
      ，又稱被告隱瞞「天惠宮」未合法設立登記之事實，致原
      告受其欺騙而做出捐款150萬元之行為云云，然被告否認
      有蠱惑情事或隱瞞「天惠宮」未合法設立登記而詐騙之事
      實，辯稱系爭150萬元係原告要來答謝武娘（廟內神明）
      而自願交付給伊，原告當時即已知廟（天惠宮）沒有登記
      云云；則依舉證責任分配之原則，自應由原告就其所主張
      被告有詐騙或蠱惑行為之積極事實負舉證之責，惟原告並
      未舉證以實其說，則原告主張被告有蠱惑或隱瞞詐騙之侵
      權行為云云，自難採信。
（三）況本件原告於本院98年度訴字第1004號不當得利等事件中
      證述：「我於98年4月13日拿林本源的存摺、印章去秀水
      農會從林本源的帳戶領現金150萬，因為林本源的所有事
      情都是我在處理，之後我把那150萬元存到乙○○中國信
      託彰化分行帳戶，我跟乙○○商量說我要申請低收入戶，
      如果把錢放在我這邊就不能申請，所以我就跟乙○○商量
      先把錢寄放在她那邊，我是未經林本源同意就將150萬元
      寄放在乙○○那邊。」等語，由此可見甲○○係自行未經
      訴外人林本源同意，逕自將150萬元寄託予被告，而其於
      本件改稱係受騙而捐贈云云，可見原告於該案與本件訴訟
      中前後所述矛盾，亦難憑採。
（四）次按解釋意思表示，應探求當事人之真意，不得拘泥於所
      用之辭句。民法第98條定有明文，縱認原告所主張於98年
      4 月13日將150萬元交付被告係贈與行為，惟衡諸一般民
      間信仰習俗與經驗常情，原告將150萬元交付被告，應係
      為答謝武娘（廟內神明）而來還心願或是祈求神明保佑，
      係原告自己甘願捐獻給廟的，一般民間習俗上，此贈與行
      為並不以「天惠宮」有合法之設立登記及財團法人資格為
      要件，亦即「天惠宮」是否有合法之設立登記、有無財團
      法人資格均在所不問，並不影響其效力。況原告既已出入
      該廟五、六年，早已知該廟尚未取得土地而尚未登記之事
      實無疑，是原告之主張，實難採信。
（五）另按無法律上之原因而受利益，致他人受損害者，應返還
      其利益；雖有法律上之原因，而其後已不存在者，亦同，
      民法第179條定有明文。故所謂不當得利，須以無法律上
      原因而受利益，致他人受損害，且利益與損害間有直接因
      果關係為成立要件，而因給付而受利益者，倘該給付係依
      有效成立之債權契約而為之，且該契約並無嗣後不存在之
      情形，則其受利益即具有法律上之原因，尚不生不當得利
      問題。本件原告於98年4月13日將150萬元交付被告，係為
      捐獻給「天惠宮」神明，此為兩造所不爭，核與證人李炳
      賢於本院98年度訴字第1004號不當得利等事件中所證述：
      甲○○於98年4月13日表示要捐獻150萬元給廟「天惠宮」
      等語相符，則被告受領該筆款項乃係基於其與訴外人甲○
      ○間之贈與契約關係，並非無法律上之原因，核與民法不
      當得利之構成要件有間，則原告依不當得利之規定，請求
      被告返還150萬元及其利息，亦無理由。
（六）綜上所述，原告既未能證明被告有蠱惑或隱瞞詐騙之侵權
      行為存在，依法原告自不得撤銷贈與之意思表示，況原告
      一方面主張贈與契約自不成立生效，若如其所述贈與契約
      不成立生效，何須撤銷贈與之意思表示？故其同時又主張
      已撤銷贈與之意思表示云云，顯然矛盾而不足採。本件被
      告受領150萬元給付係依有效成立之贈與契約，則其受利
      益即具有法律上之原因，自無不當得利可言。故原告本於
      侵權行為或不當得利之法律關係，請求被告應給付原告
      150萬元，及自起訴狀繕本送達被告翌日起至清償日止，
      按年息5％計算之利息，為無理由，不應准許。原告之訴
      既經駁回，其假執行之聲請亦失所附麗，應併予駁回。
六、本件事證已臻明確，兩造其餘之攻擊防禦方法及所提之證據
    ，核與判決結果不生影響，爰毋庸一一論述，併此敘明。
七、訴訟費用負擔之依據：民事訴訟法第78條。
中    華    民    國    99    年    8    月    11    日
                  民事第一庭    法  官  施坤樹
以上正本係照原本作成。
如對判決上訴，應於判決送達後20日內向本院提出上訴狀。如委
任律師提起上訴者，應一併繳納上訴審裁判費。
中    華    民    國    99    年    8     月    18    日
                                書記官  施嘉玫

司法院資訊處製作；財團法人民間司法改革基金會備份。
